【裁判字號】    98,交聲,4489
【裁判日期】    981231
【裁判案由】    聲明異議
【裁判全文】
臺灣臺中地方法院交通事件裁定        98年度交聲字第4489號
原處分機關  交通部公路總局臺中區監理所臺中市監理站
異  議  人
即受處分人  甲○○
上列受處分人因違反道路交通管理處罰條例案件，對於交通部公
路總局臺中區監理所臺中市監理站於民國九十八年十一月二十七
日所為之處分（原處分案號：裁監稽違字第裁六一－ＨＤ000
0000號）聲明異議，本院裁定如下：
    主  文
異議駁回。
    理  由
一、按使用註銷之牌照行駛者，處汽車所有人新臺幣（下同）三
    千六百元以上一萬零八百元以下罰鍰，並禁止其行駛，且牌
    照扣繳之，道路交通管理處罰條例第十二條第一項第四款、
    同條第二項分別著有明文。而前揭條文所稱「所有人」之意
    義為何，道路交通管理處罰條例並無明文定義，惟汽車屬於
    動產，民法上動產物權之讓與非將動產交付不生效力（民法
    第七百六十一條第一項前段），並非以「登記」或「過戶」
    為要件，雖然道路交通管理各項異動登記之「車主」部分，
    於行政或訴訟程序上有推定何人是「所有人」之效力，但在
    解釋上道路交通管理處罰條例「所有人」為何人，仍應從民
    法之規定。至於汽車所有人怠於辦理各項異動登記，而影響
    交通管理秩序之情形，同條例第十六條第一項第一款已有處
    罰之明文，並不能將各項異動登記之「車主」視同「汽車所
    有人」（臺灣高等法院臺中分院九十二年度交抗字第八二五
    號裁定意旨參照）。基上，汽車使用註銷之牌照行駛者，處
    罰之對象為「汽車所有人」，亦應係違規時汽車之真正所有
    權人而言，而非汽車之登記名義人。蓋因車籍資料僅係監理
    機關對於車輛管理之行政登記事項，車籍資料上車主名稱登
    記，雖可據以作為該車所有人之判斷依據，然該車籍資料所
    登記之車主，並非當然即為民法上之真正所有權人。況車輛
    經牌照註銷後，其原有車籍資料即無從加以變動，原車輛所
    有人如欲將該註銷牌照車輛之所有權移轉他人，或因其他法
    律關係而喪失所有權時，亦無從藉由車籍資料之變更，而另
    為車輛新車主之登記，故車輛經完成牌照註銷登記後，其所
    有權之歸屬為何，已難僅藉由車籍資料加以確認，又民法上
    動產所有權之歸屬，除法律另有特別規定外（例如航空法之
    飛行器、船舶法之船舶或動產擔保交易法等），非以登記作
    為動產所有權移轉之成立或生效要件，尚不能單以登記內容
    作為認定實體所有權之依據。
二、原處分機關交通部公路總局臺中區監理所臺中市監理站略以
    ：原登記為中聯文心機車行所有之車牌號碼ＸＨ五─四五三
    號重型機車（下稱系爭機車），於民國九十八年十一月十日
    二時二十五分許，行經臺中縣大里市○○路與國光路口時，
    為員警攔檢，以系爭機車有「使用註銷之牌照行使道路」之
    違規事由，而依道路交通管理處罰條例第十二條第一項第四
    款規定掣單舉發，嗣經中聯文心機車行於九十八年十一月二
    十三日檢附伊與異議人即受處分人（下稱異議人）甲○○締
    結之契約書、切結書及辦理「拒不過戶註銷」之汽（機）車
    各項異動作業登記單等相關證明文件，依同條例第八十五條
    第一項規定向原處分機關告知應歸責人為異議人，經原處分
    機關審認結果，認異議人有前開違規事實，乃於九十八年十
    一月二十七日以裁監稽違字第裁六一－ＨＤ0000000
    號裁決書裁處罰鍰三千六百元，並扣繳車牌、行照。
三、聲明異議意旨略以：異議人當初與中聯文心機車行分期購車
    尚未繳清時，因與友人有債務關係而將系爭機車抵押予友人
    使用，在繳付分期完畢後，又找不到友人，以致於無法辦理
    過戶。如今使用系爭機車之人發生違規，中聯文心機車行只
    好轉移裁罰給異議人，異議人曾至案外人即駕駛人朱昌彬住
    處卻未尋獲而無法處理，故請求轉移裁罰予案外人朱昌彬云
    云。
四、經查：
(一)本件系爭機車係由異議人於九十三年八月三十日以分期付款
    方式向中聯文心機車行購買，並約定異議人於分期付款全部
    履行完畢後，取得系爭機車所有權，嗣因異議人履行完畢後
    卻未能向中聯文心機車行辦理過戶，致中聯文心機車行於九
    十五年一月二十四日辦理拒不過戶註銷牌照手續等情，有汽
    （機）車各項異動作業登記單、契約書、切結書、機車車籍
    查詢及機車異動歷史查詢各一紙附卷可參，是系爭機車之所
    有權於異議人分期付款全部履行完畢後即移轉給異議人，並
    不因異議人未辦理過戶而受影響，合先敘明。
(二)本件異議人所有之系爭機車，於九十八年十一月十日二時二
    十五分許，在臺中縣大里市○○路與國光路口，因有「使用
    註銷之牌照行使道路」之違規事由，為臺中縣警察局霧峰交
    通分隊員警掣單舉發乙情，為異議人所不爭執，並有該局中
    縣警交字第ＨＤ0000000號舉發違反道路交通管理事
    件通知單乙紙在卷可稽。異議人雖辯稱：系爭機車已抵押予
    友人使用，並請求轉罰予案外人朱昌彬云云，惟前揭道路交
    通管理處罰條例規定乃係處罰車輛所有人，並非實際使用人
    ，其意在課予車輛所有人善盡監督、使用及保管之責任。如
    前所述，本件異議人乃系爭機車所有人，縱其有將機車抵押
    予友人使用之行為，然並不因此即產生移轉或喪失對系爭機
    車所有權之法律效果，況異議人亦無法提出任何將系爭機車
    交付他人之相關證明文件，自仍係系爭機車所有人無訛，異
    議人前開所辯，當屬無據。
(三)從而，原處分機關依道路交通管理處罰條例第十二條第一項
    第四款、第二項規定，裁處異議人罰鍰三千六百元，並扣繳
    車牌、行照，核無違誤，本件聲明異議為無理由，應予駁回
    。
五、據上論斷，應依道路交通管理處罰條例第八十七條第二項、
    道路交通案件處理辦法第十九條，裁定如主文。
中    華    民    國    98    年    12    月    31    日
                  交通法庭    法  官  周莉菁
以上正本證明與原本無異。
如不服本裁定，應於裁定送達後五日內，向本院提出抗告狀（須
附繕本）。
                              書記官  吳彩華
中    華    民    國    98    年    12    月    31    日

司法院資訊處製作；財團法人民間司法改革基金會備份。
